ACORDAO-COMPLETO-2338370

ACÓRDÃO 11107/2019 ATA 35/2019 - PRIMEIRA CÂMARA

VISTOS, relatados e discutidos estes autos de concessões de aposentadoria a ex-servidor da Fundação Universidade Federal de Viçosa,
ACORDAM os Ministros do Tribunal de Contas da União, reunidos em sessão da Primeira Câmara, diante das razões expostas pelo Relator, em:
9.1. considerar ilegal e negar o registro do ato de concessão de aposentadoria de Alonso Salustiano Pereira, em razão da inclusão de tempo de serviço não computável para a concessão do benefício;
9.2. dispensar o ressarcimento das quantias indevidamente recebidas de boa-fé, consoante o disposto no Enunciado 106 da Súmula de Jurisprudência do TCU;
9.3. determinar à Fundação Universidade Federal de Viçosa que:
9.3.1. faça cessar os pagamentos decorrentes do ato impugnado, comunicando ao TCU, no prazo de quinze dias, contados da ciência desta decisão, as providências adotadas;
9.3.2. comunique a Alonso Salustiano Pereira o inteiro teor desta decisão, alertando-o ainda de que:
9.3.2.1. o efeito suspensivo proveniente da interposição de eventuais recursos não o exime da devolução dos valores percebidos indevidamente após a respectiva notificação, caso o recurso não seja provido;
9.3.2.2.pode optar entre retornar à ativa até atingir a idade limite ou aposentar-se com base na regra do art. 40, §1º, inciso III, alínea “b”, da Constituição Federal, com proventos calculados nos termos dos arts. 40, §§ 3º e 17, da Carta Magna e art. 1º da Lei 10.887/2004, na proporção de 27/35.
9.3.3. no prazo de trinta dias, contados da ciência desta decisão, envie a este Tribunal documentos comprobatórios de que Alonso Salustiano Pereira está ciente do julgamento deste Tribunal;
9.4. arquivar os presentes autos.

Atos de concessão de aposentadoria.

Primeira Câmara

Fundação Universidade Federal de Viçosa.

3. Interessados/Responsáveis:
3.1. Interessado: Alonso Salustiano Pereira (XXX.149.606-XX).

13.1. Ministros presentes: Benjamin Zymler (na Presidência), Walton Alencar Rodrigues (Relator), Bruno Dantas e Vital do Rêgo.
13.2. Ministros-Substitutos presentes: Augusto Sherman Cavalcanti e Weder de Oliveira.

Alonso Salustiano Pereira

WALTON ALENCAR RODRIGUES

Adoto, como relatório, a instrução da Sefip (peças 8/9) , que contou com a anuência do Ministério Público (peça 10) .
“INTRODUÇÃO
1.	Trata-se de ato de concessão de aposentadoria de Alonso Salustiano Pereira (CPF XXX.149.606-XX) , ex-servidor da Fundação Universidade Federal de Viçosa.
2.	O ato foi submetido, para fim de registro, à apreciação do Tribunal de Contas da União (TCU) , de acordo com o art. 71, inciso III, da Constituição Federal. O cadastramento e a disponibilização ao TCU ocorreram por intermédio do Sistema de Apreciação e Registro de Atos de Admissão e Concessões, na forma dos arts. 2º, caput e incisos I a VI, e 4º, caput, da Instrução Normativa - TCU 78/2018.
HISTÓRICO
3.	Esta Unidade Técnica encaminhou diligência à Fundação Universidade Federal de Viçosa, solicitando os seguintes documentos e informações (peça 2) :
a) cópia da certidão de tempo de serviço na condição de aluno aprendiz de Alonso Salustiano Pereira (CPF XXX.149.606-XX) , bem como do mapa de tempo de serviço do interessado com as respectivas averbações;
b) cópia do comprovante de conclusão do curso de Doutorado que fundamenta o recebimento pelo servidor da retribuição por titulação; 
c) esclarecer a que se refere a rubrica judicial presente no contracheque do interessado, no valor de R$ 488,99, encaminhando a documentação pertinente e a memória de cálculo da vantagem.
EXAME TÉCNICO
4.	A aposentadoria do interessado foi concedida em 19/3/1992, com proventos integrais após 35 anos de tempo de serviço.
5.	De acordo com o ato Sisac, a contagem de tempo de serviço é a seguinte:
	Univ. Fed. De Viçosa
	6/1/1969 a 19/3/1992
	23 anos, 9 meses e 21 dias

	Aluno-aprendiz
		2 anos, 9 meses e 18 dias

	Aluno bolsista
		3 anos, 9 meses e 21 dias

	Conv. de tempo magistério
		3 anos, 8 meses e 8 dias

	Arredond. Art. 101
		6 meses

	LPA
		1 ano 

	Tempo total
		35 anos, 7 meses e 8 dias

6.	Dos documentos acostados ao presente processo, constam os seguintes tempos de serviço:
	Univ. Fed. De Viçosa
	6/1/1969 a 19/3/1992
	23 anos, 9 meses e 21 dias

	Aluno-aprendiz
		6 anos, 7 meses e 1 dia

	LPA
		1 ano

	Tempo total
		31 anos, 4 meses e 22 dias

Do tempo de aluno-aprendiz
7.	Conforme peça 4, p. 6, o tempo de aluno-aprendiz é de 6 anos, 7 meses e 1 dia. Sobre o assunto, a jurisprudência pacífica do TCU a respeito do tema foi consolidada no Enunciado 96 da Súmula da Jurisprudência da TCU, cuja redação original remonta a 1976. A redação atual, aprovada em 1994, é transcrita a seguir:
Conta-se para todos os efeitos, como tempo de serviço público, o período de trabalho prestado, na qualidade de aluno-aprendiz, em Escola Pública Profissional, desde que comprovada a retribuição pecuniária à conta do Orçamento, admitindo-se, como tal, o recebimento de alimentação, fardamento, material escolar e parcela de renda auferida com a execução de encomendas para terceiros.
8.	Por meio do Acórdão 2024/2005-TCU-Plenário, foram detalhados os seguintes parâmetros para verificação do atendimento àquele enunciado:
 (...) 
9.3. determinar à Secretaria Federal de Controle Interno que oriente as diversas escolas federais de ensino profissionalizante no sentido de que:
9.3.1. a emissão de certidão de tempo de serviço de aluno-aprendiz deve estar baseada em documentos que comprovem o labor do então estudante na execução de encomendas recebidas pela escola e deve expressamente mencionar o período trabalhado, bem assim a remuneração percebida;
9.3.2. a simples percepção de auxílio financeiro ou em bens não é condição suficiente para caracterizar a condição de aluno-aprendiz, uma vez que pode resultar da concessão de bolsas de estudo ou de subsídios diversos concedidos aos alunos;
9.3.3. as certidões emitidas devem considerar apenas os períodos nos quais os alunos efetivamente laboraram, ou seja, indevido o cômputo do período de férias escolares;
9.3.4. não se admite a existência de aluno-aprendiz para as séries iniciais anteriormente à edição da Lei n.º 3.552, de 16 de janeiro de 1959, a teor do art. 4º do Decreto-lei n.º 8.590, de 8 de janeiro de 1946.
9.	Os parâmetros detalhados no Acórdão 2024/2005-TCU-Plenário foram confirmados por julgados posteriores do TCU, a exemplo dos Acórdãos 8.679/2011, 3.608/2013 e 1.952/2014 da Primeira Câmara e5.790/2011 da Segunda Câmara.
10.	No entanto, tendo em vista que a aposentadoria em comento foi concedida em 19/3/1992, cabe observar o entendimento do STF no sentido de que, nas aposentadorias concedidas anteriormente ao Acórdão 2024/2005-TCU-Plenário, deve ser exigido tão somente o atendimento dos requisitos então vigentes, ou seja, aqueles do Enunciado 96 da Súmula da Jurisprudência do TCU (MS - STF 32.245-DF, MS - STF 28.105-DF, MS - STF 31.477-DF, MS - STF 27.476-DF, MS - STF 30.453-DF, MS - STF 28.576-DF, MS - STF 27.615-AL, MS - STF 29.069-DF e MS - STF 28.399-DF) .
11.	Cabe, assim, no presente caso, verificar o atendimento dos requisitos do Enunciado 96 da Súmula da Jurisprudência do TCU. A redação atual, aprovada em 1994 e vigente quando da emissão do ato, é transcrita novamente a seguir:
Conta-se para todos os efeitos, como tempo de serviço público, o período de trabalho prestado, na qualidade de aluno-aprendiz, em Escola Pública Profissional, desde que comprovada a retribuição pecuniária à conta do Orçamento, admitindo-se, como tal, o recebimento de alimentação, fardamento, material escolar e parcela de renda auferida com a execução de encomendas para terceiros  (grifo) .
12.	Transcritos os requisitos então exigíveis, após análise da certidão juntada à peça 4, p. 2, não se verificou atendimento aos requisitos citados acima. 
Da conversão de tempo de magistério
13.	Cabe esclarecer que o tempo exercido na atividade de magistério, como celetista, poderá ser considerado para efeito de acréscimo do tempo de serviço, até 9/7/1981, data da publicação da EC 18/1981.
14.	Ressalte-se, ainda, que a jurisprudência desta Corte era pacífica quanto à impossibilidade do cômputo do tempo ficto de atividades insalubres, perigosas ou penosas. Nesse sentido, o Enunciado 245 da Súmula de Jurisprudência:
Não pode ser aplicada, para efeito de aposentadoria estatutária, na Administração Pública Federal, a contagem ficta do tempo de atividades consideradas insalubres, penosas ou perigosas, com o acréscimo previsto para as aposentadorias previdenciárias segundo legislação própria, nem a contagem ponderada, para efeito de aposentadoria ordinária, do tempo relativo a atividades que permitiriam aposentadoria especial com tempo reduzido.
15.	Contudo, diante do entendimento diverso dos tribunais superiores, tal juízo foi alterado pelo Acórdão 2008/2006-TCU-Plenário, de relatoria do Ministro Walton Alencar Rodrigues.
16.	Especificamente quanto ao magistério, profissão incluída no Decreto 53.831/1964, a impossibilidade do cômputo decorre da criação da aposentadoria especial de professor, a partir do advento da EC 18/1991.
17.	Nessa linha, transcreve-se excertos do Acórdão 2471/2016-TCU-Primeira Câmara, de relatoria do Ministro Benjamin Zymler:
9. A propósito, todavia, impende especificar que foi apenas com a Emenda Constitucional 18/1981, publicada em 9/7/1981, que a aposentadoria de professor se dissociou das regras que admitiam, a título de penosidade, a contagem diferenciada do tempo de serviço. A partir dessa data, no âmbito do regime geral de previdência, para justificar eventual conversão de tempo de magistério em tempo comum, passou a ser necessária a comprovação de seu exercício em ambiente sujeito a agentes nocivos e insalubres. Tal é o entendimento assente na Suprema Corte, inclusive com repercussão geral reconhecida:
‘PREVIDENCIÁRIO. AGRAVO REGIMENTAL NO RECURSO EXTRAORDINÁRIO COM AGRAVO. MAGISTÉRIO. CONVERSÃO DO TEMPODE SERVIÇO ESPECIAL EM COMUM. SERVIÇO PRESTADO ANTES DA EC 18/81. POSSIBILIDADE. 1. No regime anterior à Emenda Constitucional 18/81, a atividade de professor era considerada como especial (Decreto 53.831/64, Anexo, Item 2.1.4) . Foi a partir dessa Emenda que a aposentadoria do professor passou a ser espécie de benefício por tempo de contribuição, com o requisito etário reduzido, e não mais uma aposentadoria especial. 2. Agravo regimental a que se dá parcial provimento.’ (ARE 742005 AgR, Rel. Min. Teori Zavascki, Segunda Turma, DJE 1/4/2014.) ’
‘Recurso extraordinário com agravo. Repercussão geral da questão constitucional reconhecida. Reafirmação de jurisprudência. 2. Direito Previdenciário. Magistério. Conversão do tempo de serviço especial em comum. 3. Impossibilidade da conversão após a EC 18/81. Recurso extraordinário provido.’ (ARE 703.550 AgR, Rel. Min. Gilmar Mendes, Plenário, DJE 21/10/2014.) 
10. Dessa forma, em perfeita harmonia com o Acórdão 2008/2006-TCU-Plenário, tem-se que a data limite para conversão do tempo de serviço de magistério – qualificado como atividade penosa – em tempo comum é 9/7/1981.
18. 	Assim sendo, conclui-se que é possível a contagem ponderada do tempo de magistério, enquanto atividade penosa prevista no Decreto 53.831/1964, exercido até 9/7/1981, consoante Acórdão 10569/2017-TCU-Primeira Câmara, de relatoria do Ministro Benjamin Zymler) :
O tempo de contribuição relativo às atividades de magistério no regime celetista pode ser considerado como atividade penosa, portanto sujeito à contagem ponderada pelo fator 1,166 para conversão em tempo comum, até 9/7/1981, antes do advento da EC 18/1981, desde que não contrarie decisão judicial proferida em processo do qual o servidor tenha sido parte.
19.	De acordo com os dados constantes do ato, o ex-servidor teria direito à contagem no período de 6/1/1969 a 9/7/1981, o que proporcionaria a contagem de mais 758 dias, ou seja, 2 anos e 27 dias, ao invés de 3 anos, 8 meses e 8 dias, como consta do ato cadastrado no Sisac.
Do valor relativo a quintos incorporados
20.	Em relação ao valor lançado em rubrica de Decisão Judicial, a Universidade informou que se trata do pagamento de 4/10 (2/5) de FC-7 e 6/10 (3/5) de FG-1 (total de R$ 488,99) .
21.	No entanto, há informação de que o valor de 3/5 de FG-1 deveria ser revisto, passando a corresponder a 2/5 de FG-2 (R$ 252,28) a partir de julho de 2011 (peça 4, p. 24) . Os valores da ficha financeira atual a título de incorporação de funções não desrespeitam a jurisprudência do TCU (Acórdão 835/2012-TCU-Plenário e 1.915/2012-TCU-Plenário) .
Do comprovante de doutorado
22.	O comprovante de realização do Doutorado está anexado à peça 4, p. 8-10.
Da vantagem do art. 192, I, da Lei 8.112/1990
23.	De acordo com parecer do Controle Interno, o art. 192, I, da Lei 8.112/1990 estaria errado, devido ao fato de a Retribuição por Titulação ter sido incluída no cálculo da referida vantagem.
24.	No entanto, de acordo com o Acórdão 2638/2015-TCU-Plenário, a forma de cálculo do art. 192, I, da Lei 8.112/1990 está correto ao incluir a RT e outras vantagens do cargo.
CONCLUSÃO
25.	Ante todo o exposto, o ato em comento deve ser considerado ilegal e ter seu registro negado, tendo em vista a contagem de tempo convertido de magistério com a acréscimo após 9/7/1981 e a averbação de 6 anos, 7 meses e 1 dia de tempo de serviço na condição de aluno-aprendiz.
26.	Com a exclusão do tempo questionado, o interessado não faz jus à aposentadoria com base no fundamento legal utilizado, Desta forma, o interessado deve retornar à atividade, para completar o tempo faltante para concessão de nova aposentadoria, que se dará de acordo com as regras vigentes na época da nova concessão.
27.	Apesar de o ato ter sido expedido em 1992, foi encaminhado a este Tribunal apenas em 3/12/2014, ou seja, há menos de 5 anos, não sendo necessária a oitiva do interessado.
PROPOSTA DE ENCAMINHAMENTO
28.	Ante o exposto, propõe-se:
a) considerar ilegal e recusar registro ao ato de concessão de aposentadoria a Alonso Salustiano Pereira (CPF XXX.149.606-XX) , nos termos dos arts. 71, inciso III, da Constituição Federal, 1º, inciso V, e 39, inciso II, da Lei 8.443/1992 e 260, § 1º, do Regimento Interno do Tribunal de Contas da União (TCU) ;
b) dispensar a devolução dos valores indevidamente recebidos até a data da ciência pela Universidade Federal de Viçosa do acórdão que vier a ser proferido, com base no Enunciado 106 da Súmula da Jurisprudência do TCU;
c) esclarecer ao interessado que:
c.1) no caso de não provimento de recurso eventualmente interposto junto ao TCU, deverão ser repostos os valores recebidos após a ciência do acórdão pela Universidade Federal de Viçosa;
c.2) deve retornar à atividade para completar o tempo faltante para concessão de nova aposentadoria, que se dará de acordo com as regras vigentes na época da nova concessão;
d) determinar à Universidade Federal de Viçosa que:
d.1) faça cessar os pagamentos decorrentes do ato impugnado, comunicando ao TCU, no prazo de quinze dias, as providências adotadas, nos termos dos arts. 45 da Lei 8.443/1992, 262, caput, do Regimento Interno do TCU;
d.2) informe ao interessado o teor do acórdão que vier a ser proferido encaminhando ao TCU, no prazo de trinta dias, comprovante da data de ciência pelo interessado”.	
É o relatório.

não há

Procurador Rodrigo Medeiros de Lima.

APOSENTADORIA. CONTAGEM INDEVIDA DE TEMPO DE SERVIÇO COMO ALUNO APRENDIZ. CONTAGEM INDEVIDA DE TEMPO DE MAGISTÉRIO. ILEGALIDADE. NEGATIVA DE REGISTRO.

APOSENTADORIA (APOS)

Secretaria de Fiscalização de Pessoal (SEFIP).

Em exame ato de aposentadoria de Alonso Salustiano Pereira, ex-servidor da Fundação Universidade Federal de Viçosa, concedida em 19/3/1992, com proventos integrais, após 35 anos de tempo de serviço.
A Sefip propõe a ilegalidade do ato tendo em vista contagem de tempo convertido de magistério com acréscimo após 9/7/1981 e a averbação de 6 anos, 7 meses e 1 dia de tempo de serviço na condição de aluno-aprendiz sem que estivessem atendidos os requisitos para tanto.
Propõe, ainda, o retorno do ex-servidor à atividade, para completar o tempo faltante para obtenção de nova aposentadoria, que deverá observar as regras em vigor na ocasião em que os requisitos para inatividade forem atendidos.
Passo a decidir.
Acerca da averbação do tempo de serviço como aluno aprendiz, a jurisprudência do TCU foi consolidada no Enunciado da Súmula 96, cuja redação original remonta a 1976. A redação atual, aprovada em 1994, foi posteriormente detalhada por meio do Acórdão 2024/2005-TCU-Plenário.
Porém, neste caso, como a aposentadoria foi concedida em 19/3/1992, a unidade técnica considerou o entendimento do STF, no sentido de que, nas aposentadorias concedidas anteriormente ao Acórdão 2024/2005-TCU-Plenário, deve ser exigido tão somente o atendimento aos requisitos então vigentes, ou seja, aqueles do Enunciado 96 da Súmula da Jurisprudência do TCU, que transcrevo a seguir.
“Conta-se para todos os efeitos, como tempo de serviço público, o período de trabalho prestado, na qualidade de aluno-aprendiz, em Escola Pública Profissional, desde que comprovada a retribuição pecuniária à conta do Orçamento, admitindo-se, como tal, o recebimento de alimentação, fardamento, material escolar e parcela de renda auferida com a execução de encomendas para terceiros (grifo) ”.
A Sefip verificou que a averbação de tempo de aluno aprendiz é irregular, uma vez que, na certidão emitida pela instituição de ensino, não há menção à execução de encomendas para terceiros, requisito expressamente previsto na parte final do Enunciado 96.
Em relação ao tempo de magistério, como celetista, verifico que somente pode ser computado como atividade insalubre o período anterior a 9/7/1981, data da publicação da EC 18/1981, nos termos do Acórdão 2471/2016-TCU-Primeira Câmara, de relatoria do Ministro Benjamin Zymler:
“9. A propósito, todavia, impende especificar que foi apenas com a Emenda Constitucional 18/1981, publicada em 9/7/1981, que a aposentadoria de professor se dissociou das regras que admitiam, a título de penosidade, a contagem diferenciada do tempo de serviço. A partir dessa data, no âmbito do regime geral de previdência, para justificar eventual conversão de tempo de magistério em tempo comum, passou a ser necessária a comprovação de seu exercício em ambiente sujeito a agentes nocivos e insalubres. Tal é o entendimento assente na Suprema Corte, inclusive com repercussão geral reconhecida:
‘PREVIDENCIÁRIO. AGRAVO REGIMENTAL NO RECURSO EXTRAORDINÁRIO COM AGRAVO. MAGISTÉRIO. CONVERSÃO DO TEMPODE SERVIÇO ESPECIAL EM COMUM. SERVIÇO PRESTADO ANTES DA EC 18/81. POSSIBILIDADE. 1. No regime anterior à Emenda Constitucional 18/81, a atividade de professor era considerada como especial (Decreto 53.831/64, Anexo, Item 2.1.4) . Foi a partir dessa Emenda que a aposentadoria do professor passou a ser espécie de benefício por tempo de contribuição, com o requisito etário reduzido, e não mais uma aposentadoria especial. 2. Agravo regimental a que se dá parcial provimento.’ (ARE 742005 AgR, Rel. Min. Teori Zavascki, Segunda Turma, DJE 1/4/2014.) ’
‘Recurso extraordinário com agravo. Repercussão geral da questão constitucional reconhecida. Reafirmação de jurisprudência. 2. Direito Previdenciário. Magistério. Conversão do tempo de serviço especial em comum. 3. Impossibilidade da conversão após a EC 18/81. Recurso extraordinário provido.’ (ARE 703.550 AgR, Rel. Min. Gilmar Mendes, Plenário, DJE 21/10/2014.) 
10. Dessa forma, em perfeita harmonia com o Acórdão 2008/2006-TCU-Plenário, tem-se que a data limite para conversão do tempo de serviço de magistério – qualificado como atividade penosa – em tempo comum é 9/7/1981.”
Assim, o ex-servidor tem direito à contagem especial no período de 6/1/1969 a 9/7/1981, ou seja, 2 anos e 27 dias, ao invés de 3 anos, 8 meses e 8 dias, como consta do ato cadastrado no Sisac.
Excluindo os períodos irregularmente averbados (8 anos, 2 meses e 8 dias) o interessado passaria a contar com pouco mais de 27 anos como tempo de serviço para a aposentadoria; o que seria insuficiente, portanto, para a aposentação sob qualquer fundamento legal, no momento da concessão. 
O interessado, hoje com 73 anos de idade, caso retornasse à ativa, não teria como completar o tempo necessário para aposentadoria integral até a idade limite de 75 anos, de acordo com a Lei Complementar 152/2015.
Tenho defendido que, nas hipóteses de absoluta impossibilidade de revisão plena do ato, com o retorno à atividade, seja em razão de atenção ao princípio da segurança jurídica, seja em virtude da elevada idade do beneficiário, o mais adequado é, quando possível, a aplicação do Enunciado 74 da Súmula da Jurisprudência do TCU, vazada nos seguintes termos:
“Para efeito apenas de aposentadoria proporcional nos limites mínimos - 30/35 (homem) e 25/30 (mulher) - e não para o de acréscimo por tempo de serviço ou qualquer outra vantagem, admite-se a contagem do período de inatividade, daqueles que tenham adquirido o direito a esse benefício antes da promulgação da Emenda Constitucional 20/98, com o objetivo de suprir lacuna deixada pela exclusão de tempo de serviço não computável em face da lei e o de evitar a reversão à atividade de antigos servidores, cujas concessões foram tardiamente submetidas a exame e julgamento do Tribunal de Contas da União”
Neste caso concreto, porém, não há como aplicar o referido enunciado uma vez que o aposentado voltou ao serviço público cerca de dois meses após a inativação, desta feita na Universidade Federal de Goiás, cargo no qual também se aposentou, em 14/11/2003, não lhe sendo permitido computar novamente o mesmo período para aposentadoria distinta.
Registro que o ato de aposentadoria pela Universidade Federal de Goiás foi apreciado e julgado legal por este Tribunal por meio do Acórdão 4137/2011-TCU-Segunda Câmara.
Alternativamente poder-se-ia cogitar a aplicação da regra do art. 40, §1º, inciso III, alínea “b”, da Constituição Federal, com proventos calculados nos termos dos arts. 40, §§ 3º e 17, da Carta Magna e art. 1º da Lei 10.887/2004, na proporção de 27/35.
Verifica-se, assim, caber ao interessado optar entre o retorno à atividade para incrementar seu tempo de contribuição ou aposentar-se desde já com proventos proporcionais, com fundamento no art. 40, §1º, inciso III, alínea “b”, da CF/88.
Ante o exposto, divergindo em parte dos pareceres, voto por que o Tribunal adote o Acórdão que ora submeto à apreciação deste Colegiado.
TCU, Sala das Sessões Ministro Luciano Brandão Alves de Souza, em 1º de outubro de 2019.
WALTON ALENCAR RODRIGUES
Relator